【裁判字號】    96,上,999
【裁判日期】    970603
【裁判案由】    確認股東會決議無效
【裁判全文】
臺灣高等法院民事判決                   96年度上字第999號
上  訴  人  益祥投資有限公司
兼  上一人
法定代理人  己○○
上  訴  人  丁○○
            丙○○
                        7樓之1
            庚○○
            戊○○
上列六人共同
訴訟代理人  蕭文濱律師
被  上訴人  東錦企業股份有限公司
                      設臺北市○○○路11號14樓
兼  上一人
法定代理人  壬○○    住同上
被  上訴人  乙○○    住臺北市○○○路11號16樓
上列三人共同
訴訟代理人  尤英夫律師
            黃宗哲律師
            鄭仁哲律師
被  上訴人  源順工程股份有限公司
                      設臺北市○○○路11號14樓
法定代理人  壬○○    住同上
            甲○○    住同上
            辛○○    住同上
上列三人共同
訴訟代理人  丁志達律師
            朱峻賢律師
            陳錫川律師
上列當事人間請求確認股東會決議無效事件，上訴人對於中華民國
96年10月22 日臺灣臺北地方法院96年度訴字第2827 號第一審判決
提起上訴，本院於97年5月20日言詞辯論終結，判決如下：
    主  文
上訴駁回。
第二審訴訟費用由上訴人負擔。
    事  實
甲、上訴人方面：
壹、聲明：
一、先位聲明：
(一)、原判決廢棄。
(二)、確認被上訴人東錦企業股份有限公司 (下稱東錦公司）於95
    年5月27日股東會所為變更章程第13條之決議不成立。
(三)、確認被上訴人東錦公司於96年3月10 日股東會所為之決議無
    效。
(四)、確認被上訴人東錦公司與被上訴人壬○○、乙○○、源順工
    程股份有限公司（下稱源順公司）代表人甲○○、源順公司
    代表人辛○○、源順公司間自96年3月10日起至99年3月9 日
    止之委任關係不存在。
二、備位聲明：
(一)、原判決廢棄。
(二)、確認被上訴人東錦公司於95年5月27 日股東會所為變更章程
    第13條之決議無效。
(三)、被上訴人東錦公司於96年3月10 日股東會所為之決議應予撤
    銷。
(四)、確認被上訴人東錦公司與被上訴人壬○○、乙○○、源順公
    司代表人甲○○、源順公司代表人辛○○、源順公司間自96
    年3月10日起至99年3月9日止之委任關係不存在。
貳、陳述：除與原判決記載相同者外，補稱略以：
一、上訴人撤回96.3.10 股東常會，出席代理人有一人同時受二
    人以上股東委託且其代理之表決權超過股份總表決權3%以上
    之事，及同日股東常會簽到有未實際出席人員虛偽簽名並行
    使表決權之主張。
乙、被上訴人方面：
Ａ、被上訴人東錦公司、乙○○、壬○○方面：
壹、聲明：上訴駁回。
貳、陳述：與原判決記載者相同。
Ｂ、被上訴人源順公司、甲○○、辛○○方面：
壹、聲明：上訴駁回。
貳、陳述：與原判決記載者相同。
    理  由
一、上訴人主張：(I)上訴人等均為自民國89年10月起投資被上
    訴人東錦公司之股東，合計持有已發行股份860 萬股，占東
    錦公司已發行股份總數2200萬股之39％以上。東錦公司不承
    認上訴人之股東身分，亦無意讓上訴人參與股東會行使股東
    權，然礙於公司法第277 條規定，乃佯通知上訴人，將於95
    年5 月27日召開股東臨時會（下稱系爭股東臨時會），上訴
    人乃委任代理人出席。上訴人委任之代理人為簽到之意思表
    示後，會議主席即被上訴人壬○○宣布出席股東及代理人所
    代表已發行之「股數總數全部」，開始開會，詎壬○○隨即
    裁示上訴人非股東，不得參加表決，僅准列席旁聽，上訴人
    代理人當場異議無效，始知係受詐欺而為簽到出席股東臨時
    會之意思表示，遂當場撤銷出席而退席。上訴人及代理人並
    於96年3月5日以書面（存證信函）撤銷出席簽到之意思表示
    ，上訴人自非出席該股東臨時會之股東。東錦公司系爭股東
    臨時會出席股份總未達公司法第277條第2項規定之法定足額
    ，其所為變更公司章程第13條之決議，應屬不成立。又東錦
    公司於89年10月至95年4 月間，未曾實際召開董事會、股東
    會，僅以形式上之董事會議事錄、股東會議記錄向主管機關
    辦理各項登記。東錦公司未於 93年6月10日實際召集股東會
    選任壬○○及訴外人蔡真真、蔡世祿為董事，則該三人所組
    成之董事會並非合法組成之股東會召集權人，東錦公司於95
    年5月27 日召集之股東臨時會，係由無召集權人召集，其股
    東會決議不成立。東錦公司於 96年3月10日召集之股東常會
    ，依95/5/27變更後不生效力之章程第13 條規定，所為改選
    董事、監察人之決議自屬無效，且其決議內容違反有效之變
    更前章程第13條規定，依公司法第 191條規定，應自始無效
    。從而東錦公司與96/3/10 股東會所產生之董事（壬○○、
    乙○○、源順公司代表人甲○○）、監察人（源順公司代表
    人辛○○）間自無委任關係存在。又源順公司是否係東錦公
    司之法人股東，並非無疑。縱認源順公司係東錦公司之法人
    股東，然於股東會決議選任董監前，未見源順公司提出指派
    書確定其指派之人，則源順公司是否指派甲○○、辛○○二
    人代表源順公司，亦非無疑。若源順公司非東錦公司法人股
    東；或源順公司未指派甲○○、辛○○。甲○○、辛○○二
    人自不得當選東錦公司董事、監察人，東錦公司所為源順公
    司代表人甲○○、辛○○分別當選為董事、監察人之決議內
    容，違反公司法第27條規定，依公司法第191 條，亦屬無效
    。又依上訴人提出之錄影光碟，顯示會議主席乙○○宣佈布
    選舉結果時，乃宣讀：「股東源順公司獲得選舉權數1399萬
    9999權，當選為董事」「股東源順公司獲得選舉權數1340萬
    權，當選為監事」，若此，則係法人股東依公司法第27條第
    1項規定當選為董事、監察人，惟公司法第222條規定「監察
    人不得兼任公司董事」源順公司同時當選董事、監察人，違
    反公司法規定，應屬無效。(II) 若法院認95/5/27股東臨時
    會決議並非「不成立」，惟股東會主席壬○○之不法裁決，
    排除上訴人之股東權，違反誠信原則及權利濫用，依民法第
    111 條規定，股東臨時會所為之變更章程第13條決議亦屬無
    效。另東錦公司董事會實際未依公司法第203條至207條規定
    ，作成召集96.3.10股東會之決議，96.3.10日股東會之召集
    程序有違反法令之情形，所為股東會決議自有瑕疵，應予撤
    銷。東錦公司未依公司法172之1條第2 項規定，於股東常會
    召集前，公告受理股東提案，不當剝奪股東之提案權，所為
    召集程序亦於法不合，應予撤銷。又96.3.10 股東會、會議
    程序未依循內政部公布之「會議規範」：於進行董事、監察
    人選舉案前，就上訴人所提程序問題（釐清出席股東及代理
    人及代理之表決權數；未進行「提名被選舉人」程序；未審
    查被選舉人是否具消極資格等權宜問題）優先處理，逕行進
    行選舉案。選舉後，主席在無人附議散會動議且未進行任何
    表決作成散會決議之情況下，自行違法宣布散會，則本次股
    東會所為決議之方法，顯然於法不合，應予撤銷。該次股東
    會選舉董、監所採之決議方法，係依95/5/27 變更後之章程
    第13條規定辦理，因該章程變更之決議有重大瑕疵不應成立
    （不生效），依該不生效力之章程所定選舉決議方法產生之
    董、監，其決議方法違反有效之變更前章程第13條所定之選
    舉方法，自得請求撤銷該決議。此次股東常會，未依循內政
    部公布之「會議規範」推舉（派）開票、唱票及計票人員，
    且主席在投票時間完結後，再將選票投入票匭，且未公開開
    票，由記錄人員數度擅自攜出選舉票後再攜入，嗣主席即宣
    讀當選人名單，則該等選舉票是否真正、統計及宣布之選舉
    結果是否正確均無從確認，該次股東會選舉董、監決議方法
    ，有重大瑕疵，應予撤銷。東錦公司所為95/5/27 股東臨時
    會及96/3/10 股東常會決議，顯有重大瑕疵。爰提起本件訴
    訟，並 (I) 先位聲明：、確認被上訴人東錦企業股份有
    限公司  (下稱東錦公司）於95年5月27日股東會所為變更章
    程第13條之決議不成立。、確認被上訴人東錦公司於96年
    3月10 日股東會所為之決議無效。、確認被上訴人東錦公
    司與被上訴人壬○○、乙○○、源順工程股份有限公司（下
    稱源順公司）代表人甲○○、源順公司代表人辛○○、源順
    公司間自 96年3月10日起至99年3月9日止之委任關係不存在
    。(II)、備位聲明：、確認被上訴人東錦公司於95年5 月
    27日股東會所為變更章程第13條之決議無效。、被上訴人
    東錦公司於96年3月10 日股東會所為之決議應予撤銷。、
    確認被上訴人東錦公司與被上訴人壬○○、乙○○、源順公
    司代表人甲○○、源順公司代表人辛○○、源順公司間自96
    年3月10日起至99年3月9日止之委任關係不存在。
(二)、被上訴人對東錦公司於95.5.27 召開95年度第一次股東臨時
    會，上訴人等委任代理人出席簽到，會議主席壬○○宣佈出
    席股東及代理人所代表已發行之「股份總數全部」，開始開
    會，即因股東乙○○之異議，而隨即裁示上訴人等非東錦公
    司股東，不得參加表決，僅准列席旁聽。該次會議通過修改
    東錦公司章程第13條有關董、監事選舉方法之決議。上訴人
    等代理人於96年3月5日以存證信函表示撤銷出席股東臨時會
    簽到之意思表示。東錦公司於96.3.10召開96 年度股東常會
    ，由被上訴人乙○○任主席，該次股東常會決議改選董、監
    事，並依95/5/27股東臨時會變更章程第13 條董、監事選舉
    方法辦理，由被上訴人壬○○、乙○○、源順公司代表人甲
    ○○當選為董事，源順公司代表人辛○○當選為監察人等情
    不爭執。但否認上訴人本件之訴為有理由。辯以：出席股東
    會係事實行為，無從撤銷。縱認得撤銷其出席表示，此種情
    形僅為得撤銷，並非決議不成立，上訴人未於期限內提起撤
    銷之訴，該決議已確定有效。上訴人起訴時並未對東錦公司
    89年10月至95年4月間之董事會、股東會表示有疑義，且95.
    8.12、同年11.18、96.6.30東錦公司召開股東會時，上訴人
    亦未對前此93年召開之股東會議異議或表示不合法，上訴人
    之質疑係臨訟編撰。95.5.27 修改章程決議僅有撤銷之問題
    ，而該次決議已因上訴人逾期未聲請撤銷而仍為有效之決議
    。源順公司係東錦公司之法人股東，源順公司確有指派甲○
    ○、辛○○為代表人。依公司法第27條第2 項規定，法人股
    東之代表人同時被選為公司董事及監察人並非違法；且不能
    同時擔任與不得當選係屬兩事，上訴人係將當選後之不接任
    ，與是否當選本身混淆。95/5/27 股東臨時會變更章程決議
    並無無效情事。96.3.10 股東常會召集程序、決議方法並無
    公司法第189條得撤銷之情。96.3.10股東常會之選舉董、監
    事決議並無無效或得撤銷之事由，故當日選出之董、監事與
    東錦公司之委任關係即應存在等語。
(三)、原審為上訴人敗訴之判決，上訴人提起上訴。
二、本件兩造不爭執事項如下述：
(一)、東錦公司董事會以 95.5.9 股東開會通知書通知各股東，於
    95.5.27 召集股東臨時會，上訴人均委任代表人出席，當日
    主席壬○○宣佈「出席股東及股東代理人所代表之股份總數
    2200萬股，佔東錦公司已發行總數2200萬股之全部，宣佈開
    會」，嗣東錦公司股東乙○○發言上訴人等均非股東，僅具
    擔保性質，不具股東權，不得出席股東會，亦不得參加表決
    。主席壬○○裁示上訴人等均不得參加表決，但准其等列席
    旁聽。該股東臨時會決議：同意修改公司章程13條，贊成權
    數1340萬權。東錦公司公司章程第13條原為「本公司設董事
    三人，監察人一人，任期三年，由股東會就有行為能力之人
    中選，連選得連任。董事得委託其他董事代理出席董事會。
    」修改後為「本公司設董事三人，監察人一人，任期三年，
    由股東會就有行為能力之人中選，連選得連任。『董事及監
    察人之選舉，採全部連記投票方式，各股東得按應選舉名額
    選舉全部或一部，惟每名被選舉人所得選舉權以該選舉股東
    所持股份數為計算，並各由所得選舉權合計數較多者依次當
    選。』董事得委託其他董事代理出席董事會。」等情，有股
    東開會通知書、議事手冊、出席證、表決票、簽到簿、股東
    臨時會議事錄等可稽（見原審卷(一)第32-42頁）。
(二)、上訴人及其代理人以96.3.3存證信函通知東錦公司法定代理
    人壬○○，撤銷 95.5.27股東臨時會會議報到之意思表示，
    有存證信函可按（見原審卷(一)第45-50頁）。
(三)、東錦公司董事會以96.2.16股東常會通知書通知各股東定96.
    3.10召集股東常會，召集事由改選董事、監察人案等。96.3
    .10 會議主席為乙○○，上訴人丙○○代理人提程序問題（
    主席適格有問題…未公告受理股東提案權、章程規定無效，
    應用累積投票制），上訴人戊○○等人代理人主張開會不合
    法。該股東常會依變更後章程第13條規定，採全部連記投票
    方式，改選董事、監察人，任期3年，自96年3月10日起至99
    年3月9日止。選舉結果，董事當選人：壬○○、乙○○、源
    順公司代表人甲○○。監察人當選人：源順公司代表人辛○
    ○等情，有股東常會通知書、議事手冊、股東常會議事錄等
    可按（原審卷(一)第59-64頁）。
三、茲就上訴人之先位之訴是否有理由，審酌如次：
(一)、95.5.27股東臨時會所為變更公司章程第13 條之決議不成立
    ？
１、上訴人主張其於96年3月5日以書面 （存證信函） 撤銷出席
    95.5.27 股東臨時會簽到之意思表示，上訴人自非出席該股
    東臨時會之股東，東錦公司系爭股東臨時會出席股份總未達
    公司法第277條第2項規定之法定足額，其所為變更公司章程
    第13條之決議，應屬不成立云云：
、按股東會之決議，除本法另有規定外，應有代表已發行股份
    總數過半數股東之出席，以出席股東表決權過半數之同意行
    之，公司法第175 條定有規定。又公司非經股東會決議，不
    得變更章程。前項股東會之決議，應有代表已發行股份總數
    三分之二以上之股東出席，以出席股東表決權過半數之同意
    行之。公司法第277條第1、2 項定有明文。又股東會之召集
    程序或其決議方法，違反法令或章程時，股東得自決議之日
    起30日內，訴請法院撤銷其決議，同法第189 條亦有規定。
    又公司為公司法第185條第1項所列之行為，而召開股東會為
    決定時，出席之股東，不足代表已發行股份總數三分之二以
    上，乃違反公司法第185條第1項之規定，而為股東會之決議
    方法之違法，依公司法第189 條規定，僅股東得於決議之日
    起一個月內，訴請撤銷之，而不屬於同法第191 條決議內容
    違法為無效之範圍（最高法院63 年台上字第965號判例意旨
    參照）。是依上所述，股東會為變更章程之決議，其出席之
    股東，代表已發行股份總數過半數，不足代表已發行股份總
    數三分之二以上，乃為股東會之決議方法之違法，依公司法
    第189 條規定，僅股東得於決議之日起一個月內，訴請撤銷
    之。
、出席股東會係事實行為，無從依民法意思表示撤銷之規定撤
    銷之。是上訴人主張其於96年3月5 日以書面撤銷出席95.5.
    27股東臨時會簽到之意思表示，東錦公司系爭股東臨時會出
    席股份總數未達公司法第277條第2項規定之股份總數，即非
    可採。又縱認95.5.27 股東臨時會主席裁示上訴人不得參與
    表決，當日出席之股東所代表之股份總數亦達已發行股份總
    數2200萬股之50%以上（ 概依上訴人所述，其代表股份總數
    為39%)。依上所述，該股東臨時會所為變更章程之決議，乃
    為股東會之決議方法之違法，而東錦公司股東並未依公司法
    笫189 條規定，於決議之日起一個月內，訴請撤銷之，該決
    議自非不成立。
２、上訴人另主張東錦公司於89年10月-95年4月間，未曾實際召
    開董事會、股東會，僅以形式上之董事會議事錄、股東會議
    記錄向主管機關辦理各項登記。東錦公司未於93年6月10 日
    實際召集股東會選任壬○○及訴外人蔡真真、蔡世祿為董事
    ，則該三人所組成之董事會並非合法組成之股東會召集權人
    ，其等於95年5月27 日召集之股東臨時會，係由無召集權人
    召集，其股東會決議均不成立云云：
    按股東會除本法另有規定外，由董事會召集之。上訴人提出
    之東錦公司股份有限公司變更登記表，其上記載 93年6月10
    日-96年6月9 日東錦公司之董事為董事長壬○○、董事蔡世
    祿、乙○○，有變更登記表可按 （見本院卷第145頁），且
    系爭系爭東錦公司95.5.27 股東臨時會，係由東錦公司董事
    會召集，亦有開會通知書可按（見原審卷(一)第32頁）。則上
    訴人主張系爭股東臨時會非由召集權人召集，其所為變更章
    程決議不成立云云，亦非可採。
(二)、東錦公司96/3/10股東常會決議無效？
１、上訴人主張東錦公司於96年3月10 日召集之股東常會（主席
    乙○○），依95/5/27變更後不生效力之章程第13 條規定，
    所為改選董事、監察人之決議自屬無效，且其決議內容違反
    有效之變更前章程第13條規定，依公司法第191 條規定，應
    自始無效云云：
    查東錦公司95/5/27 所為變更章程決議僅有得撤銷之問題，
    而東錦公司股東逾期未聲請撤銷該決議，該變更章程之決議
    自仍為有效之決議。東錦公司 96/3/10股東常會依東錦公司
    變更後章程第13條規定辦理，改選董、監事，自無決議內容
    違反章程而無效之情形。又公司法笫 191條規定「股東會決
    議之內容，違反法令或章程者無效。」東錦公司95/6/3決議
    之內容係改選董監事，並無違反東錦公司章程之情。又投票
    方式，並非決議內容，自與公司法第191 條規定無涉。上訴
    人此部分主張委無足採。
２、上訴人另主張源順公司是否係東錦公司之法人股東，並非無
    疑。縱認源順公司係東錦公司之法人股東，然於股東會決議
    選任董監前，未見源順公司提出指派書確定其指派之人，則
    源順公司是否指派甲○○、辛○○二人代表源順公司，亦非
    無疑。若源順公司非東錦公司法人股東；或源順公司未指派
    甲○○、辛○○。甲○○、辛○○二人自不得當選東錦公司
    董事、監察人，則東錦公司所為源順公司代表人甲○○、辛
    ○○分別當選為董事、監察人之決議內容，違反公司法第27
    條規定，依公司法第191條，亦屬無效：
    查源順公司係東錦公司之股東，有上訴人提出之95.6.12 東
    錦公司股東名簿可按（見本院卷第139頁 ），且源順公司確
    指派甲○○、辛○○代表該公司參與東錦公司96年度股東常
    會董事、監察人選舉，有指派書、選票可按（見原審卷(二)第
    26頁、卷(一)第130-131頁 ），是上訴人此部分主張亦屬無稽
    。
３、上訴人主張依其提出之錄影光碟，顯示會議主席乙○○宣布
    選舉結果時，乃宣讀：「股東源順公司獲得選舉權數1399萬
    9999權，當選為董事」「股東源順公司獲得選舉權數1340萬
    權，當選為監事」，若此，則係法人股東依公司法第27條第
    1項規定當選為董事、監察人，惟公司法第222條規定「監察
    人不得兼任公司董事」，源順公司同時當選董事、監察人，
    違反公司法規定，應屬無效云云：
    按政府或法人為股東時，得當選為董事或監察人。但須指定
    自然人代表行使職務。政府或法人為股東時，亦得由其代表
    人當選為董事或監察人，代表人有數人時，得分別當選，公
    司法第27條第1、2項分別定有明文。本件源順公司代表人甲
    ○○、辛○○係依公司法第27條第2 項規定當選為東錦公司
    董事，或監察人，有選票，及議事錄可稽。上訴人以其私自
    錄影之光碟內容，爭執主席宣布結果與議事錄記載不符，自
    無足採。
(三)、東錦公司與壬○○、乙○○、源順公司代表人甲○○、源順
    公司代表人辛○○及源順公司間自96年3月10日起至99年3月
    9日止之委任關係不存在？
１、上訴人主張東錦公司於96年3月10 日召集之股東常會所為改
    選董事、監察人之決議自屬無效，從而 96/3/10股東會所產
    生之董事（壬○○、乙○○、源順公司代表人甲○○）、監
    察人（源順公司代表人辛○○）與東錦公司間自無委任關係
    存在：
    查東錦公司96.3/10 股東常會所為改選董、監事之決議，並
    無違反東錦公司章程而無效之情形，已如上述。則 96/3/10
    股東常會所產生之董事（壬○○、乙○○、源順公司代表人
    甲○○）、監察人（源順公司代表人辛○○）與東錦公司間
    即有委任關係存在。上訴人此部分主張為不可採。
２、上訴人主張東錦公司與源順公司間自93年3月10日起至99年3
    月9日止之委任關係不存在：
    按確認之訴非原告有即受確認判決之法律上利益者，不得提
    起。查東錦公司96.3.10 股東常會並未選舉源順公司為東錦
    公司之董事或監察人，則源順公司與東錦公司間並無委任關
    係，為被上訴人所不爭執，則兩造間就東錦公司與源順公司
    間無委任關係乙節，並無不明確情事。則上訴人請求確認東
    錦公司與源順公司間自93年3月10日起至99年3 月9日止之委
    任關係不存在，即無確認利益，應予駁回。
四、次就上訴人之備位之訴，是否有理由，審酌如次：
(一)、東錦公司95.5.27 股東臨時會所為變更章程第13條決議無效
    ？
１、上訴人主張東錦公司95/5/27 股東臨時會主席壬○○之不法
    裁決，排除上訴人之股東權，違反誠信原則及權利濫用，依
    民法第111條規定，股東臨時會所為之變更章程第13 條決議
    應屬無效云云：
    按股份有限公司之股東會為意思決定機關，其構成員應為全
    體股東，股東會之決議成立，係出於股東表決時即為成立，
    並非主席之裁決與股東之決議合併為股東會之決議，因此，
    股東會主席其主持議事若有違法情形，應視其是否影響股東
    會會議之召集程序或決議方法，而有公司法第 189條得撤銷
    規定之適用，而非如上訴人主張股東會主席之意思係股東會
    決議之一部，其有違法情形，依民法第111 條規定，導致股
    東會決議整個無效。
    查系爭95.5.27 股東臨時會主席壬○○排除上訴人之表決權
    ，股東臨時會所為變更東錦公司章程第13條之決議乃股東得
    否依公司法第189 條訴請撤銷之問題，已如上述。上訴人主
    張該決議依民法第111條規定應屬無效，為不可採。
(二)、東錦公司96/3/10股東常會決議應予撤銷？
１、上訴人主張東錦公司96.3.10股東常會召集程序不合法：
、上訴人主張東錦公司董事會實際未依公司法第203條至207條
    規定，作成召集96.3.10股東會之決議，96.3.10日股東會之
    召集程序違反法令云云。
    查東錦公司於96年1月27 日在本公司所在地召開董事會，其
    討論事項第二案作成於96.3.10 召集股東常會之決議，且東
    錦公司董事會於96.2.16通知各股東定96.3.10召開96年度股
    東常會，有董事會議事錄、股東常會通知書可稽（見原審卷
    (一)第132頁、59頁 ）。上訴人雖否認該董事會議事錄為真正
    ，然系爭董事會議事錄經主席壬○○、紀錄乙○○簽章。上
    訴人未釋明其理由及該議事錄何處有不實之處，其空言否認
    該議事錄非真正，尚非可採。
、上訴人主張東錦公司未依公司法 172之1條第2項規定，於股
    東常會召集前，公告受理股東提案，不當剝奪股東之提案權
    ，所為召集程序亦於法不合云云。
    按公司法第172條之1第2 項規定「公司應於股東常會召開前
    之停止股票過戶期日前，公告受理股東之提案、受理處所及
    受理期間；其受理期間不得少於十日」第6 項規定「公司負
    責人違反第2項或前項規定者，處新台幣1 萬元以上5萬元以
    下罰爰鍰。」，是公司法第172條之1第2 項與股東常會召集
    程序無涉，公司負責人違反者僅涉及行政罰。上訴人此部分
    之主張亦無足採。
２、上訴人主張東錦公司96.3.10股東常會決議方法不合法：
、上訴人主張東錦公司96.3.10 股東常會會議程序未依循內政
    部公布之「會議規範」：於進行董事、監察人選舉案前，就
    上訴人所提程序問題（釐清出席股東及代理人及代理之表決
    權數；未進行「提名被選舉人」程序；未審查被選舉人是否
    具消極資格等權宜問題）優先處理，逕行進行選舉案。選舉
    後，主席在無人附議散會動議且未進行任何表決作成散會決
    議之情況下，自行違法宣布散會，則本次股東會所為決議之
    方法，顯然於法不合，應予撤銷云云。
    查內政部所頒之會議規範並非中央法規標準法規定之法令，
    自不屬公司法第189 條規定所指之法令，違反者，尚不構成
    撤銷之原因。又公司法第192條之1規定，採行董事候選人提
    名制度，係公開發行股票之公司始有適用，且亦要章程有載
    明採取該制度，但東錦公司並非公開發行公司，章程亦未明
    文採取該制度。是上訴人此部分主張為不可採。
、上訴人主張此次股東會選舉董、監所採之決議方法，係依95
    /5/27變更後之章程第13 條規定辦理，因該章程變更之決議
    有重大瑕疵不應成立（不生效），依該不生效力之章程所定
    選舉決議方法產生之董、監，其決議方法違反有效之章程（
    變更前章程）第13條所定之選舉方法云云。
    查東錦公司95/5/27 股東臨時會所為變更章程第13條之決議
    ，未經股東依僅有得撤銷之問題，而東錦公司股東逾期未聲
    請撤銷該決議，該變更章程之決議自仍為有效之決議，已如
    上述。上訴人此部分主張亦非可採。
、上訴人另主張此次股東常會，未依循內政部公布之「會議規
    範」推舉（派）開票、唱票及計票人員，且主席在投票時間
    完結後，再將選票投入票匭，且未公開開票，由記錄人員數
    度擅自攜出選舉票後再攜入，嗣主席即宣讀當選人名單，則
    該等選舉票是否真正、統計及宣布之選舉結果是否正確均無
    從確認，該次股東會選舉董、監決議方法，有重大瑕疵，應
    予撤銷云云。
    查內政部所頒之會議規範並非中央法規標準法規定之法令，
    自不屬公司法第189 條規定所指之法令，已如前述。公司法
    並無股東於股東會有要求清點股數或其他查證之規定，上訴
    人主張之各該事實，既無可依據之法律規定，即不生所謂決
    議方法違反「法令」之問題。
、又股份有限公司之股東，依公司法第189 條規定訴請撤銷股
    東會之決議，仍應受民法第56條第1 項但書之限制，即股東
    如已出席股東會而其對於股東會之召集程序或決議方法未當
    場表示異議者，不得為之（ 最高法院73年台上字第595號判
    例意旨參照）。
    上訴人既已出席系爭股東常會，惟未見曾於會議時對上開其
    所謂「決議方法違法」表示異議，則其亦不得再主張該股東
    常會決議方法違法，請求依公司法第 189條規定，撤銷該股
    東常會決議。
(三)、東錦公司與壬○○、乙○○、源順公司代表人甲○○、源順
    公司代表人辛○○及源順公司間自 96.3.10起至99.3.9止之
    委任關係不存在？
１、上訴人主張96.3.10 股東常會選任董、監之決議應予撤銷，
    故確認東錦公司與壬○○、乙○○、源順公司代表人甲○○
    、源順公司代表人辛○○間之委任關係不存在云云：
    查東錦公司96.3.10 股東常會決議並無得撤銷之情，已如上
    述。則上訴人此部分主張即無理由。
２、上訴人主張東錦公司與源順公司間自93年3月10日起至99年3
    月9日止之委任關係不存在：
    查東錦公司96.3.10 股東常會，並無決議選任源順公司為董
    事、監察人之情。源順公司與東錦公司間並無委任關係，為
    被上訴人所不爭執，則上訴人請求確認東錦公司與源順公司
    間自93年3月10日起至99年3月9 日止之委任關係不存在，即
    無確認利益，應予駁回。
五、綜上所述，上訴人先位之訴及備位之訴，均無理由，其請求
    判決如先位聲明及備位聲明，為無理由，應予駁回。原審為
    上訴人敗訴之判決，並無不合。上訴意旨指摘原判決不當，
    求予廢棄改判，為無理由，應予駁回。
六、本件事證已明，兩造其餘攻擊防禦方法，經核與本判決之結
    果不生影響 ，爰不一一論述。
七、據上論結，本件上訴為無理由，依民事訴訟法第449條第1項
    、第78條、第85條第1項，判決如主文。
中    華    民    國    97    年    6    月    3   日
                    民事第八庭
                        審判長 法  官 劉勝吉
                               法  官 連正義
                               法  官 滕允潔
正本係照原本作成。
如不服本判決，應於收受送達後20日內向本院提出上訴書狀，其
未表明上訴理由者，應於提出上訴後20日內向本院補提理由書狀
（均須按他造當事人之人數附繕本）上訴時應提出委任律師或具
有律師資格之人之委任狀；委任有律師資格者，另應附具律師資
格證書及釋明委任人與受任人有民事訴訟法第466條之1第1項但
書或第2項（詳附註）所定關係之釋明文書影本。
中    華    民    國    97    年    6     月    3     日
                               書記官 黃麗玲
附註：
民事訴訟法第466條之1（第1項、第2項）：
對於第二審判決上訴，上訴人應委任律師為訴訟代理人。但上訴
人或其他法定代理人具有律師資格者，不在此限。
上訴人之配偶、三親等內之血親、二親等內之姻親，或上訴人為
法人、中央或地方機關時，其所屬專任人員具有律師資格並經法
院認為適當者，亦得為第三審訴訟代理人。


司法院資訊處製作；財團法人民間司法改革基金會備份。
